ACORDAO-COMPLETO-2340192

ACÓRDÃO 1849/2019 ATA 5/2019 - PRIMEIRA CÂMARA

VISTOS, relatados e discutidos estes autos de Tomada de Contas Especial, instaurada pela Superintendência Regional do Instituto Nacional de Colonização e Reforma Agrária em Belém/PA (SR-01/Incra) , em desfavor do Sr. Sei Ohaze, prefeito de Santarém Novo/PA no período de 2009 a 2016, em razão de omissão no dever de prestar contas dos recursos federais recebidos por meio do Convênio 738844/2010 (Siconv 738844) , que tinha por objeto a execução de obras de construção de um microssistema de abastecimento de água em área da Reserva Extrativista Marinha Chocoaré Mato Grosso, no Município de Santarém Novo,
ACORDAM os Ministros do Tribunal de Contas da União, reunidos em sessão da Primeira Câmara, ante as razões expostas pelo Relator, em:
9.1. considerar, para todos os efeitos, revel o Sr. Sei Ohaze, CPF XXX.773.738-XX, dando-se prosseguimento ao processo, 	conforme preceitua o art. 12, § 3º, da Lei 8.443/1992, c/c o art. 202, § 8º, do Regimento Interno do TCU;
9.2.julgar irregulares as contas do Sr. Sei Ohaze, CPF XXX.773.738-XX, com fundamento nos artigos 1º, inciso I, 16, inciso III, alínea “a”, 19, caput, e 23, inciso III, da Lei 8.443/1992, c/c os artigos 1º, inciso I, 209, inciso I, 210 e 214, inciso III, do Regimento Interno do TCU, condenando-o ao pagamento das importâncias a seguir especificadas e fixando-lhe o prazo de quinze dias, a partir da notificação, para que comprove, perante este Tribunal, em respeito ao art. 214, inciso III, alínea “a”, do Regimento Interno do TCU, o recolhimento da dívida aos cofres do Instituto Nacional de Colonização e Reforma Agrária, atualizada monetariamente e acrescida de juros de mora calculados a partir das datas indicadas até a data do efetivo recolhimento e com o abatimento de valores acaso já satisfeitos, nos termos da legislação vigente:
	VALOR ORIGINAL
	DATA DA OCORRÊNCIA
	DÉBITO/CREDITO

	R$ 25.000,00
	13/7/2011
	Débito

	R$ 225.000,00
	21/6/2012
	Débito

9.3.aplicar, com fundamento no art. 57 da Lei 8.443/1992 c/c o art. 267 do Regimento Interno do TCU, multa ao Sr. Sei Ohaze, CPF XXX.773.738-XX, no valor de R$ 150.000,00 (cento e cinquenta mil reais) , fixando o prazo de quinze dias, a partir da notificação, para que, nos termos do art. 214, inciso III, alínea “a”, do Regimento Interno do TCU, comprove perante este Tribunal o recolhimento aos cofres do Tesouro Nacional do valor atualizado monetariamente desde a data deste acórdão até a data do efetivo recolhimento, se for pago após o vencimento, na forma da legislação em vigor;
9.4.autorizar, desde logo, a cobrança judicial das dívidas, nos termos do art. 28, inciso II, da Lei 8.443/1992, c/c o art. 219, inciso II, do Regimento Interno do TCU, caso não atendida a notificação; e
9.5.encaminhar cópia desta deliberação ao Procurador-Chefe da Procuradoria Geral da República no Estado do Pará, nos termos do § 3º do art. 16 da Lei 8.443/1992 c/c o § 7º do art. 209 do Regimento Interno do TCU, para adoção das medidas que entender cabíveis.

Tomada de contas especial, instaurada pela Superintendência Regional do Instituto Nacional de Colonização e Reforma Agrária em Belém/PA (SR-01/Incra), em desfavor do ex-prefeito no período de 2009 a 2016 e da Prefeitura Municipal de Santarém Novo/PA, em razão da não prestação de contas  dos recursos federais recebidos através de convênio que tinha por objeto a execução de obras de construção de um microssistema de abastecimento de água em área da Reserva Extrativista Marinha Chocoaré Mato Grosso.

Primeira Câmara

Prefeitura Municipal de Santarém Novo/PA.

3. Interessados/Responsáveis:
3.1. Interessado: Instituto Nacional de Colonização e Reforma Agrária (00.375.972/0001-60).
3.2. Responsável: Sei Ohaze (XXX.773.738-XX).

13.1. Ministros presentes: Bruno Dantas (na Presidência) e Vital do Rêgo.
13.2. Ministros-Substitutos convocados: Augusto Sherman Cavalcanti (Relator) e André Luís de Carvalho.

AUGUSTO SHERMAN

Adoto, como relatório, excerto da instrução vazada à peça 12 destes autos, anuída pelo corpo diretivo da SecexTCE (peças 13-14) , e, em quota singela, pelo MP/TCU (peça 15) :
“INTRODUÇÃO
1. Trata-se de Tomada de Contas Especial instaurada pela Superintendência Regional do Instituto Nacional de Colonização e Reforma Agrária em Belém/PA (SR-01/Incra) , em desfavor do Sr. Sei Ohaze (CPF XXX.773.738-XX) , prefeito municipal de Santarém Novo/PA no período de 2009 a 2016, e da Prefeitura Municipal de Santarém Novo/PA, em razão de não prestação de contas (peça 2, p. 109, 131, 163) dos recursos federais recebidos através do Convênio 738844/2010 – Siconv 738844, firmado entre o Incra e a Prefeitura Municipal de Santarém Novo/PA, e que tinha por objeto a execução de obras de construção de um microssistema de abastecimento de água em área da Reserva Extrativista Marinha Chocoaré Mato Grosso, no Município de Santarém Novo (peça 2, p. 68-80) .
HISTÓRICO
2. O Convênio 738844/2010 foi firmado no valor de R$ 275.000,00, sendo R$ 250.000,00 à conta do concedente e R$ 25.000,00 à conta do convenente (peça 2, p. 72) . Teve vigência de 1º/7/2010 a 13/12/2013 (peça 2, p. 70, 72, 82, 107) e o prazo para prestação de contas correspondeu a sessenta dias a contar após o término da vigência (peça 2, p. 74) . Os recursos federais foram liberados entre 13/7/2011 e 21/6/2012 no total de R$ 250.000,00 (peça 2, p. 87, 89, 153) .
3. O objeto foi acompanhado/fiscalizado pelo Incra em duas oportunidades, conforme consignado nos respectivos relatórios de vistoria técnica constantes à peça 2, p. 93-95, 117-119. Na última vistoria, realizada em 18/3/2013, foi constatada a execução de 100% do objeto (peça 2, p. 117-119) . No dia 13/2/2017, equipe técnica da SR-01/Incra emitiu o Termo de Aceitação de serviços e obras de engenharia, objeto do Convênio 738844/2010 (peça 2, p. 121) .
4. O Núcleo de Contratos e Convênios de Repasse da SR-01/Incra proferiu em 21/6/2016 parecer no sentido de que a Prefeitura não prestou contas dos recursos recebidos e que não constavam dados no Siconv e nem no processo físico que embasassem a análise financeira da fase de execução (Parecer 11/2016/Incra/SR-01/NCCR à peça 2, p. 107-113) . Em 11/4/2017, o mesmo setor da SR-01/Incra confirmou a execução de 100% do objeto, porém ratificou as conclusões do parecer anterior no sentido de que não há documentação que comprove a boa e regular aplicação dos recursos federais por ausência de prestação de contas (Informação 19/2017/Incra/SR-01/NCCR à peça 2, p. 127-131) .
5. O Sr. Sei Ohaze recebeu o Ofício 27/2017/Incra/SR-01-CTCE, de 18/5/2017, na data de 25/5/2017, por meio do qual o Incra notificou o responsável da não prestação de contas, requerendo a devolução total dos recursos federais repassados (peça 2, p. 133) .
6. Diante do não saneamento da irregularidade apontada e da não devolução dos recursos federais, foi proferido o Relatório de Tomada de Contas Especial em 12/6/2017 (peça 2, p. 153-171) , o qual concluiu que o prejuízo importaria no valor total dos recursos repassados, imputando-se responsabilidade solidária ao exprefeito Sei Ohaze e à Prefeitura Municipal de Santarém Novo/PA, em razão da não apresentação da prestação de contas dos recursos federais recebidos através do Convênio 738844/2010.
7. O Relatório de Auditoria da Secretaria de Controle Interno da Presidência da República (Ciset/PR) também chegou às mesmas conclusões (peça 2, p. 180-182) . Após serem emitidos o Certificado de Auditoria, o Parecer do Dirigente e o Pronunciamento Ministerial (peça 2, p. 184-185, 186-187, 190) , o processo foi remetido a esse Tribunal. O exame preliminar foi realizado pela SecexPA em 28/11/2017 (peça 3) .
8. Na instrução inicial (peça 6) , analisando-se os documentos nos autos, concluiu-se pela necessidade de realização de citação e audiência do Sr. Sei Ohaze, exPrefeito do Município de Santarém Novo/PA:
Irregularidade 1: não comprovação da boa e regular aplicação dos recursos recebidos por força do Convênio 738844/2010 – Siconv 738844, em razão da omissão no dever de prestar contas.
Valor atualizado do débito em 18/6/2018: R$ 359.653,78.
Responsável: Sr. Sei Ohaze, CPF XXX.773.738-XX, prefeito municipal de Santarém Novo/PA de 2009 a 2016.
Conduta: omitir-se ao dever de prestar contas dos recursos recebidos por força do Convênio 738844/2010 – Siconv 738844.
Irregularidade 2: não cumprimento do prazo estipulado, 15/3/2013, para a prestação de contas do Convênio 738844/2010 – Siconv 738844.
Responsável: Sr. Sei Ohaze, CPF XXX.773.738-XX, prefeito municipal de Santarém Novo/PA de 2009 a 2016.
Conduta: descumprir o prazo estipulado para prestação de contas dos valores transferidos por meio do Convênio 738844/2010 – Siconv 738844.
9. Em cumprimento ao pronunciamento da unidade (peça 8) foi efetuada a citação e audiência do responsável. O Sr. Sei Ohaze foi devidamente notificado por meio do Ofício 669/2018-TCU/SecexTCE, de 17/7/2018 (peça 9) , o qual foi devidamente recebido conforme aviso de recebimento de 10/8/2018 (peça 10) .
10. Transcorrido o prazo regimental, o Sr. Sei Ohaze permaneceu silente, devendo ser considerado revel, nos termos do art. 12, §3º, da Lei 8.443/1992.
EXAME TÉCNICO
11. Nos processos do TCU, a revelia não leva à presunção de que seriam verdadeiras todas as imputações levantadas contra os responsáveis, diferentemente do que ocorre no processo civil, em que a revelia do réu opera a presunção da verdade dos fatos narrados pelo autor. Dessa forma, a avaliação da responsabilidade do agente não pode prescindir da prova existente no processo ou para ele carreada.
12. Ao não apresentar sua defesa, o responsável deixou de produzir prova da regular aplicação dos recursos sob sua responsabilidade, em afronta às normas que impõem aos gestores públicos a obrigação legal de, sempre que demandados pelos órgãos de controle, apresentar os documentos que demonstrem a correta utilização das verbas públicas, a exemplo do contido no art. 93 do Decreto-lei 200/67: ‘Quem quer que utilize dinheiros públicos terá de justificar seu bom e regular emprego na conformidade das leis, regulamentos e normas emanadas das autoridades administrativas competentes.’
13.  Mesmo as alegações de defesa e razões de justificativa não sendo apresentadas, considerando o princípio da verdade real que rege esta Corte, procurou-se buscar, em manifestações do responsável na fase interna desta Tomada de Contas Especial, se havia algum argumento que pudesse ser aproveitado a seu favor. 
14. No entanto, o responsável não se manifestou na fase interna, não havendo, assim, nenhum argumento que possa vir a ser analisado e posteriormente servir para afastar as irregularidades apontadas.
15. Vale ressaltar que a pretensão punitiva do TCU, conforme Acórdão 1441/2016-TCU-Plenário, que uniformizou a jurisprudência acerca dessa questão, subordina-se ao prazo geral de prescrição indicado no art. 205 do Código Civil, que é de 10 anos, contado da data de ocorrência da irregularidade sancionada, nos termos do art. 189 do Código Civil, sendo este prazo interrompido pelo ato que ordenar a citação, a audiência ou a oitiva do responsável. No caso em exame, não ocorreu a prescrição, uma vez que as liberações dos recursos ocorreram entre 13/7/2011 e 21/6/2012 e o ato de ordenação da citação e audiência ocorreu em 19/6/2018 (peça 8) .
16. Em se tratando de processo em que a parte interessada não se manifestou acerca das irregularidades imputadas, não há elementos para que se possa efetivamente aferir e reconhecer a ocorrência de boa-fé na conduta da responsável, podendo este Tribunal, desde logo, proferir o julgamento de mérito pela irregularidade das contas, conforme nos termos do art. 202, §§ 2º e 6º, do Regimento Interno do TCU (Acórdão 2064/2011-TCU-Primeira Câmara, de relatoria do Ministro Ubiratan Aguiar, 6.182/2011-TCU-1ª Câmara, de relatoria do Ministro Substituto Weber de Oliveira, 4.072/2010-TCU-1ª Câmara, de relatoria do Ministro Valmir Campelo, 1.189/2009-TCU-1ª Câmara, de relatoria do Ministro Substituto Marcos Bemquerer, 731/2008-TCU-Plenário, de relatoria do Ministro Aroldo Cedraz) .
17. Dessa forma, o Sr. Sei Ohaze deve ser considerado revel, nos termos do art. 12, §3º, da Lei 8.443/1992, devendo as contas serem julgadas irregulares, condenando-o ao débito apurado e aplicando-lhe a multa prevista no art. 57 da Lei 8.443/1992.
CONCLUSÃO
18. Em face da análise promovida conclui-se que conduta do responsável causou dano ao erário em decorrência da não comprovação da boa e regular aplicação dos recursos recebidos por força do Convênio 738844/2010 – Siconv 738844, em razão da omissão no dever de prestar contas.
19. Além disso, o responsável não apresentou razões de justificativa quanto à conduta de descumprir o prazo estipulado para prestação de contas dos valores transferidos por meio do Convênio 738844/2010 – Siconv 738844.
20. Com efeito, em função da revelia do Sr. Sei Ohaze, não foi possível sanear as irregularidades atribuídas a ele, tampouco elidir o débito imputado a ele. Ademais, inexistem nos autos elementos que demonstrem a boa-fé do gestor ou a ocorrência de outros excludentes de culpabilidade. Desse modo, suas contas devem, desde logo, ser julgadas irregulares, nos termos do art. 202, § 6º, do Regimento Interno do TCU, procedendo-se à sua condenação em débito, bem como aplicada a multa prevista no art. 57 da Lei 8.443/1992.
PROPOSTA DE ENCAMINHAMENTO
21. Diante do exposto, submetem-se os autos à consideração superior, propondo:
a) considerar, para todos os efeitos, revel o Sr. Sei Ohaze, CPF XXX.773.738-XX, dando-se prosseguimento ao processo,  conforme preceitua o art. 12, § 3º, da Lei 8.443/1992, c/c o art. 202, § 8º, do Regimento Interno do TCU;
b) julgar irregulares as contas do Sr. Sei Ohaze, CPF XXX.773.738-XX, com fundamento nos artigos 1º, inciso I, 16, inciso III, alínea ‘a’, 19, caput, e 23, inciso III, da Lei 8.443/1992, c/c os artigos 1º, inciso I, 209, inciso I, 210 e 214, inciso III, do Regimento Interno do TCU, condenando-o ao pagamento das importâncias a seguir especificadas e fixando-lhe o prazo de quinze dias para que comprove perante este Tribunal, em respeito ao art. 214, inciso III, alínea ‘a’, do Regimento Interno do TCU, o recolhimento da dívida aos cofres do Instituto Nacional de Colonização e Reforma Agrária, atualizada monetariamente e acrescida de juros de mora calculado a partir das datas indicadas até a data do efetivo recolhimento e com o abatimento de valores acaso já satisfeitos, nos termos da legislação vigente:
Quantificação do débito (peça 11) :
	VALOR ORIGINAL
	DATA DA OCORRÊNCIA
	DÉBITO/CREDITO

	R$ 25.000,00
	13/7/2011
	Débito

	R$ 225.000,00
	21/6/2012
	Débito

     Valor total do débito atualizado e com juros até 10/10/2018: R$ 409.534,04
c) aplicar, com fundamento no art. 57 da Lei 8.443/1992 c/c o art. 267 do Regimento Interno do TCU, multa ao Sr. Sei Ohaze, CPF XXX.773.738-XX, fixando o prazo de quinze dias, a partir da notificação, para que, nos termos do art. 214, inciso III, alínea ‘a’, do Regimento Interno do TCU, comprove perante este Tribunal o recolhimento aos cofres do Tesouro Nacional do valor atualizado monetariamente desde a data do acórdão que vier a ser proferido até a data do efetivo recolhimento, se for pago após o vencimento, na forma da legislação em vigor;
d) autorizar, desde logo, a cobrança judicial da dívida nos termos do art. 28, inciso II, da Lei 8.443/1992, c/c o art. 219, inciso II, do Regimento Interno do TCU, caso não atendida a notificação;
e) autorizar, desde logo, com fundamento no art. 26 da Lei 8.443/1992 c/c o art. 217 do Regimento Interno do TCU, caso seja de interesse do responsável, o parcelamento da dívida em até 36 (trinta e seis) parcelas, incidindo sobre cada uma, corrigida monetariamente, os juros de mora devidos, sem prejuízo de alertá-lo de que, caso opte por essa forma de pagamento, a falta de comprovação do recolhimento de qualquer parcela implicará o vencimento antecipado do saldo devedor, nos termos do art. 26, parágrafo único, da Lei 8.443/1992, c/c o art. 217, § 2º, do Regimento Interno do TCU;
f) encaminhar cópia da deliberação que vier a ser proferida, bem como do relatório e do voto que a fundamentarem, ao Procurador-Chefe da Procuradoria Geral da República no Estado do Pará, nos termos do § 3º do art. 16 da Lei 8.443/1992 c/c o § 7º do art. 209 do Regimento Interno do TCU, para adoção das medidas que entender cabíveis;
g) enviar cópia do Acórdão que vier a ser proferido à Secretaria de Controle Interno da Presidência da República e ao responsável, para ciência, informando que a presente deliberação, acompanhada do Relatório e do Voto que a fundamenta, está disponível para a consulta no endereço www.tcu.gov.br/acordaos, além de esclarecer que, caso requerido, o TCU poderá fornecer sem custos as correspondentes cópias, de forma impressa.”.
	É o relatório.

não há.

Procurador Marinus Eduardo De Vries Marsico.

TOMADA DE CONTAS ESPECIAL. OMISSÃO NO DEVER DE PRESTAR CONTAS. CITAÇÃO. REVELIA. CONTAS IRREGULARES. DÉBITO. MULTA. REMESSA AO MPU.

TOMADA DE CONTAS ESPECIAL (TCE)

Secretaria de Controle Externo de Tomada de Contas Especial (SecexTCE).

Em exame Tomada de Contas Especial instaurada pela Superintendência Regional do Instituto Nacional de Colonização e Reforma Agrária em Belém/PA (SR-01/Incra) , em desfavor do Sr. Sei Ohaze, Prefeito de Santarém Novo/PA no período de 2009 a 2016, em razão de omissão no dever de prestar contas dos recursos federais recebidos por meio do Convênio 738844/2010 (Siconv 738844) , que tinha por objeto a execução de obras de construção de um microssistema de abastecimento de água em área da Reserva Extrativista Marinha Chocoaré Mato Grosso, no Município de Santarém Novo.
Relembro que o Convênio 738844/2010 foi firmado no valor de R$ 275.000,00, sendo R$ 250.000,00 à conta do concedente e R$ 25.000,00 à conta do convenente (peça 2, p. 72) . Teve vigência de 1º/7/2010 a 13/2/2013 (peça 2, p. 70, 72, 82, 107) e o prazo para prestação de contas correspondeu a sessenta dias a contar após o término da vigência (peça 2, p. 74) . Os recursos federais foram liberados entre 13/7/2011 e 21/6/2012 no total de R$ 250.000,00 (peça 2, p. 87, 89, 153) .
Já no âmbito desta Corte, foi efetuada a citação e audiência do responsável, Sr. Sei Ohaze (peças 9-10) . Observo que, embora tenha sido regularmente citado (peça 4) , transcorrido o prazo regimental, o Sr. Sei Ohaze permaneceu silente, devendo ser considerado revel, nos termos do art. 12, §3º, da Lei 8.443/1992.
Examinando os autos, observo que, embora o ente repassador federal tenha fiscalizado a execução convenial, em duas oportunidades (peça 2, p. 93-95; 117-119) , tendo concluído, na última vistoria, realizada em 18/3/2013, a execução de 100% do objeto (peça 2, p. 117-119) e tendo-se emitido o Termo de Aceitação de serviços e obras de engenharia (peça 2, p. 121) , tais conclusões são insuficientes para se concluir pela boa aplicação dos recursos repassados. Haveria de se comprovar, ainda, a partir da execução financeira, o efetivo nexo causal entre as despesas e receitas do convênio.
Com efeito, endosso a proposta instrutória (peças 12-14) , chancelada pelo Parquet especial (peça 15) , no sentido de julgar irregulares as presentes contas, condenando o responsável pelo débito integral e aplicando-se-lhe a multa legal. 
Ante o exposto, manifesto-me por que o Tribunal aprove o acórdão que ora submeto à deliberação deste Colegiado.
TCU, Sala das Sessões Ministro Luciano Brandão Alves de Souza, em 26 de fevereiro de 2019.
AUGUSTO SHERMAN CAVALCANTI 
Relator